最高法院民事判決　　　　　　　　　　　　　　　九十三年度台上字第二一九一號
　　上　訴　人　甲○○
　　訴訟代理人　許雅芬律師
　　　　　　　　江信賢律師
　　　　　　　　蔡文斌律師
　　被 上訴 人　東雲紡織股份有限公司
　　法定代理人　陳由賢
　　訴訟代理人　林伯祥律師
右當事人間請求塗銷不動產所有權移轉登記事件，上訴人對於中華民國九十年十月九
日台灣高等法院台南分院第二審判決（九十年度重上字第二二號），提起上訴，本院
判決如下：
    主  文
上訴駁回。
第三審訴訟費用由上訴人負擔。
    理  由
本件上訴人主張：如原判決附表（下稱附表）所示之不動產原為伊所有，嗣移轉所有
權登記在被上訴人名下，並點交予被上訴人，惟被上訴人持向台南縣永康地政事務所
（下稱永康地政所）及台灣台南地方法院民事執行處（下稱執行法院）申辦上開所有
權移轉登記或聲請點交之執行名義即原法院七十六年度重上字第四號（下稱第四號）
及最高法院七十七年度台上字第七六八號（下稱第七六八號）確定判決，附有「兩造
應訂立買賣契約書」及「被上訴人應給付價金新台幣（下同）九百五十萬元」之條件
，依法在此等條件成就前，前揭執行名義應不生執行力，而被上訴人卻於條件成就前
持以申辦移轉所有權登記及聲請點交完畢，應無法律上之原因而受利益，致伊受有損
害，且被上訴人矇蔽法院聲請強制執行，亦難謂非故意不法侵害伊之權利等情，爰依
不當得利及侵權行為之法律關係，求為命被上訴人應將如附表所示之土地及有保存登
記建物部分之所有權移轉登記予以塗銷，回復為伊所有後，連同附表所示未保存登記
建物部分，一併交還予伊之判決。
被上訴人則以：伊前依買賣法律關係所提之訴訟，已經第四號判決上訴人應就如附表
所示之不動產與伊訂立價金九百五十萬元之買賣契約書，並交付該不動產予伊及移轉
如附表所示之土地及有保存登記建物所有權登記予伊確定在案，是伊取得如附表所示
之不動產權利，並非無法律上之原因。又依強制執行法第一百三十條第一項之規定，
伊依上開確定判決單獨申請所有權移轉登記及聲請執行法院點交，執行程序亦無任何
違誤等語，資為抗辯。
原審審理結果，以：上訴人主張如附表所示之不動產原為其所有，嗣經被上訴人持第
四號及第七六八號確定判決，向永康地政所及執行法院申辦所有權移轉登記或聲請點
交，於民國七十七年八月二日將如附表所示之土地及有保存登記建物所有權登記在被
上訴人名下，同年月十六日將如附表所示之不動產點交予被上訴人之事實，有永康地
政所九十登記字第一四八一號函附之相關登記資料可稽，並經原審調閱執行法院七十
七年度執字第三二二八號執行卷查核無訛，固堪信為真實。然查上訴人於被上訴人請
求履行契約事件中並未為同時履行之抗辯，第四號判決乃判命上訴人應就如附表所示
之不動產與被上訴人訂立價金九百五十萬元之買賣契約書，並將如附表所示之不動產
交付被上訴人及將如附表所示之土地及有保存登記建物所有權移轉登記予被上訴人，
並非所謂附條件或對待給付之判決，而該判決命上訴人應與被上訴人訂立買賣契約及
移轉所有權登記予被上訴人，均係命上訴人為一定意思表示之判決，依強制執行法第
一百三十條第一項規定，於上開判決確定時，即應視為上訴人已有訂立書面契約及移
轉所有權之意思表示，則被上訴人單獨持第四號及第七六八號確定判決及書面契約，
向永康地政所申請移轉如附表所示之土地及有保存登記建物所有權登記予被上訴人，
及持上開確定判決聲請執行法院點交如附表所示之不動產予被上訴人，均屬有據；上
訴人主張第四號及第七六八號確定判決係附條件或對待給付之判決，被上訴人在完成
對待給付或條件前，即向永康地政所及執行法院申辦所有權移轉登記或聲請點交，於
法未合，顯有誤解。況被上訴人已取得上訴人應將如附表所示之土地及有保存登記建
物所有權移轉登記予被上訴人之確定判決，依最高法院五十七年台上字第一四三六號
判例所示意旨，縱被上訴人未與上訴人訂立買賣契約書，亦因之而補正。且被上訴人
於七十七年七月二十日寄予上訴人支付買賣價金九百五十萬元之支票，上訴人亦自認
其已收受，並有證明該支票已兌領之中國農民銀行台南分行函可證。按所謂不當得利
，係指無法律上之原因而受利益，致他人受損害者而言。若基於法律上之原因而取得
之權利，即與無法律上之原因而受利益之情形有別，不生不當得利之問題。被上訴人
占有如附表所示之不動產及取得如附表所示之土地及有保存登記建物所有權，既係依
法本於確定判決對上訴人為強制執行而來，且所憑之確定判決又未經其後之確定判決
予以廢棄，自屬有法律上之原因而受利益，依上說明，應無不當得利之可言。次按最
高法院七十六年度台上字第九七八號判決意旨所謂故意侵害債務人之權利，係指債權
人以不實之文書矇蔽執行法院，聲請對債務人過大之強制執行而言。而被上訴人聲請
執行法院點交如附表所示之不動產，其執行名義為第四號及第七六八號確定判決，並
無矇蔽執行法院之不實文書。此外，上訴人又未能舉證證明被上訴人聲請強制執行之
文件，何者屬於不實之文書，是上訴人據以主張被上訴人故意侵權行為之最高法院前
揭判決，與被上訴人聲請強制執行事件之情形，顯然不同，要難比附援引。且如前述
，被上訴人聲請點交如附表所示之不動產及申辦如附表所示之土地及有保存登記建物
所有權移轉登記，既屬法律上正當權利之行使，亦難認係故意侵害上訴人權利。綜上
所述，上訴人主張被上訴人占有如附表所示不動產及取得如附表所示之土地及有保存
登記建物所有權，係不當得利及故意侵害上訴人權利，均非可採。從而，上訴人依不
當得利及侵權行為之法律關係，請求被上訴人將如附表所示之土地及有保存登記建物
之所有權移轉登記予以塗銷，回復為上訴人所有後，連同如附表所示未保存登記建物
部分，一併交還予上訴人，洵屬無據，不應准許，為其心證之所由得，並說明兩造其
餘攻擊防禦方法無礙前開判決結果，因而維持第一審所為上訴人敗訴判決，駁回其上
訴，經核於法並無違誤。上訴論旨，仍執陳詞，指摘原判決不當，聲明廢棄，非有理
由。
據上論結，本件上訴為無理由。依民事訴訟法第四百八十一條、第四百四十九條第一
項、第七十八條，判決如主文。
中　　　華　　　民　　　國　　九十三　　年　　　十　　　月　　二十八　　日
                              最高法院民事第七庭
                                  審判長法官  許　朝　雄
                                        法官  謝　正　勝
                                        法官  劉　福　來
                                        法官  鄭　玉　山
                                        法官  吳　麗　女
      右正本證明與原本無異
                                              書  記  官
中　　　華　　　民　　　國　　九十三　　年　　 十一 　　月　　 十二 　　日
                                                                        Ｔ
